ACORDAO-COMPLETO-2479508

ACÓRDÃO 8139/2021 ATA 16/2021 - PRIMEIRA CÂMARA

VISTOS, relatados e discutidos estes autos de tomada de contas especial instaurada pela Financiadora de Estudos e Projetos em razão de irregularidades na execução do Contrato de Subvenção Econômica 01.08.0109.00, firmado pela Finep com recursos do Fundo Nacional de Desenvolvimento Científico e Tecnológico com a empresa Ana Maria Reis Vieira - EPP.
ACORDAM os Ministros do Tribunal de Contas da União, reunidos em sessão desta 1ª Câmara, ante as razões expostas pelo relator, e com fundamento nos arts. 1º, inciso I, 16, inciso III, alíneas "b" e "c", e §§ 2º e 3º, 19, 23, inciso III, 26, 28, inciso II, e 57 da Lei 8.443/1992 c/c os arts. 1º, inciso I, 209, incisos II e III, 210, 214, inciso III, alínea "a", 215 a 217 e 267 do Regimento Interno, em: 
9.1. julgar irregulares as contas de Ana Maria Reis Vieira, Jorge Alberto Coelho da Silva e Lucia Edilza Vieira da Silva e condená-los ao recolhimento aos cofres do Fundo Nacional de Desenvolvimento Científico e Tecnológico das quantias a seguir especificadas, atualizadas monetariamente e acrescidas de juros de mora a partir das datas discriminadas até a data do pagamento:
	Data de ocorrência
	Valor histórico (R$) 

	15/4/2011
	101.653,81

	15/4/2011
	3.780,38

9.2. aplicar a Ana Maria Reis Vieira, Jorge Alberto Coelho da Silva e Lucia Edilza Vieira da Silva multas individuais de R$ 10.000,00 (dez mil reais) , a serem recolhidas aos cofres do Tesouro Nacional, com atualização monetária calculada da data deste acórdão até a data do pagamento, se este for efetuado após o vencimento do prazo abaixo estipulado;
9.3. fixar prazo de 15 (quinze) dias, a contar das notificações, para comprovação, perante o Tribunal, do recolhimento das dívidas acima imputadas;
9.4. autorizar a cobrança judicial das dívidas, caso não atendidas as notificações;
9.5. autorizar, caso venha a ser solicitado, o pagamento das dívidas em até 36 (trinta em seis) parcelas mensais consecutivas, a primeira a ser paga no prazo acima fixado e as demais, a cada 30 (trinta) dias a contar da parcela anterior, com incidência, sobre cada valor mensal atualizado monetariamente, de juros de mora, na forma da legislação em vigor, e alertar aos responsáveis que a falta de comprovação do recolhimento de qualquer parcela importará no vencimento antecipado do saldo devedor;
9.6. fixar o vencimento da primeira parcela em 15 (quinze) dias, a contar do recebimento das notificações, e o das demais a cada 30 (trinta) dias, com incidência dos respectivos encargos legais sobre o valor de cada prestação; 
9.7. alertar aos responsáveis que a inadimplência de qualquer parcela acarretará vencimento antecipado do saldo devedor;
9.8. dar ciência desta decisão aos responsáveis, à Financiadora de Estudos e Projetos e ao Procurador-Chefe da Procuradoria da República no Amazonas, para as providências cabíveis, com a informação de que o inteiro teor deste Acórdão e do Relatório e do Voto que o fundamentam está disponível para consulta no endereço eletrônico www.tcu.gov.br/acordaos.

Tomada de Contas Especial instaurada pela Financiadora de Estudos e Projetos em razão de não comprovação da regular aplicação dos recursos repassados pela União à Ana Maria Reis Vieira - MEI para execução do projeto "Adequação de Produtos com Frutas Regionais para Exportação".

Primeira Câmara

Financiadora de Estudos e Projetos - Finep.

3. Responsáveis: Ana Maria Reis Vieira - EPP (03.270.465/0001-50); Ana Maria Reis Vieira (XXX.609.662-XX); Jorge Alberto Coelho da Silva (XXX.960.572-XX); Lucia Edilza Vieira da Silva (XXX.101.722-XX).

13.1. Ministros presentes: Walton Alencar Rodrigues (Presidente), Benjamin Zymler e Jorge Oliveira (Relator).
13.2. Ministro-Substituto convocado: Augusto Sherman Cavalcanti.
13.3. Ministro-Substituto presente: Weder de Oliveira.

ANA MARIA REIS VIEIRA

JORGE OLIVEIRA

Adoto como relatório a instrução da Secretaria de Controle Externo de Tomada de Contas Especial - Secex/TCE (peça 81) , que contou com o endosso dos dirigentes daquela unidade e a concordância do Ministério Público junto ao TCU (peça 84) :
"INTRODUÇÃO
Cuidam os autos de tomada de contas especial instaurada pela Financiadora de Estudos e Projetos, em desfavor de Ana Maria Reis Vieira - MEI (CNPJ: 03.270.465/0001-50) , Ana Maria Reis Vieira (CPF: XXX.609.662-XX) , Jorge Alberto Coelho da Silva (CPF: XXX.960.572-XX) e Lucia Edilza Vieira da Silva (CPF: XXX.101.722-XX) , em razão de não comprovação da regular aplicação dos recursos repassados pela União realizadas por meio do Contrato de subvenção econômica  01.08.0109.00 (peça 4) firmado entre o Fundo Nacional de Desenvolvimento Científico e Tecnológico e Ana Maria Reis Vieira - MEI, e que tinha por objeto o instrumento descrito como 'Adequação de Produtos com Frutas Regionais para Exportação'.
HISTÓRICO
Em 1/10/2019, com fundamento na IN/TCU 71/2012, alterada pela IN/TCU 76/2016 e DN/TCU 155/2016, o dirigente da instituição Financiadora de Estudos e Projetos autorizou a instauração da tomada de contas especial (peça 34) . O processo foi registrado no sistema e-TCE com o número 3559/2019.
O Contrato de subvenção econômica 01.08.0109.00 foi firmado no valor de R$ 710.040,00, sendo R$ 500.040,00 à conta da concedente, e R$ 210.000,00 referentes à contrapartida do convenente. Teve vigência de 15/4/2008 a 15/4/2011, com prazo para apresentação da prestação de contas em 12/10/2011. Os repasses efetivos da União totalizaram R$ 500.040,00 (peça 30) .
A prestação de contas e complementações enviadas foram analisadas por meio do documento constante na peça 18.
O fundamento para a instauração da Tomada de Contas Especial, conforme consignado na matriz de responsabilização elaborada pelo tomador de contas, foi a constatação das seguintes irregularidades: 
Não comprovação do aporte da contrapartida pactuada do contrato de subvenção econômica descrito como 'Adequação de Produtos com Frutas Regionais para Exportação'.
Não devolução do saldo dos rendimentos de aplicação financeira auferidos não utilizados regularmente no projeto 'Adequação de Produtos com Frutas Regionais para Exportação'.
Os responsáveis arrolados na fase interna foram devidamente comunicados e, diante da ausência de justificativas suficientes para elidir as irregularidades e da não devolução dos recursos, instaurou-se a tomada de contas especial.
	No relatório (peça 51) , o tomador de contas concluiu que o prejuízo importaria no valor original de R$ 105.434,19, imputando-se a responsabilidade a Ana Maria Reis Vieira - MEI, na condição de beneficiária, Ana Maria Reis Vieira, administradora, no período de 15/4/2008 até o momento, na condição de dirigente, Jorge Alberto Coelho da Silva,  Procurador-Ordenador de despesas, no período de 12/9/2007 até o momento, na condição de ordenador de despesas e Lucia Edilza Vieira da Silva, Procuradora-Ordenadora de despesas, no período de 12/9/2007 até o momento, na condição de ordenadora de despesas. 
	Em 8/4/2020, a Controladoria-Geral da União emitiu o relatório de auditoria (peça 53) , em concordância com o relatório do tomador de contas. O certificado de auditoria e o parecer do dirigente do órgão de controle interno concluíram pela irregularidade das presentes contas (peças 54 e 55) .
	Em 20/4/2020, o ministro responsável pela área atestou haver tomado conhecimento das conclusões contidas no relatório e certificado de auditoria, bem como do parecer conclusivo do dirigente do órgão de controle interno, manifestando-se pela irregularidade das contas, e determinou o encaminhamento do processo ao Tribunal de Contas da União (peça 56) .
 	Na instrução inicial (peça 59) , analisando-se os documentos nos autos, concluiu-se pela necessidade de realização de citação para as seguintes irregularidades: 
Irregularidade 1: não comprovação do aporte da contrapartida pactuada do contrato de subvenção econômica 01.08.0109.00, que tinha por objeto a 'Adequação de Produtos com Frutas Regionais para Exportação'.
Evidências da irregularidade: documentos técnicos presentes nas peças 4, 6, 27 e 28.
Normas infringidas: Art. 70, parágrafo único, da Constituição Federal de 1988; art. 93, do Decreto-lei 200, de 25 de fevereiro de 1967; Cláusula Sexta, item 1, Cláusula Sétima, item 2, alíneas 'a', 'g' e 'k', do Contrato de Subvenção Econômica.
Débito relacionado aos responsáveis Ana Maria Reis Vieira - MEI (CNPJ: 03.270.465/0001-50) , Lucia Edilza Vieira da Silva (CPF: XXX.101.722-XX) , Jorge Alberto Coelho da Silva (CPF: XXX.960.572-XX) e Ana Maria Reis Vieira (CPF: XXX.609.662-XX) :
	Data de ocorrência
	Valor histórico (R$) 

	15/4/2011
	101.653,81

	Cofre credor: Fundo Nacional de Desenvolvimento Científico e Tecnológico.
	Responsável: Lucia Edilza Vieira da Silva (CPF: XXX.101.722-XX) .
Conduta: não comprovar a aplicação dos recursos da contrapartida no objeto do contrato de subvenção econômica 01.08.0109.00.
Nexo de causalidade: A não comprovação da aplicação dos recursos da contrapartida resulta na utilização indevida dos recursos federais transferidos para substituir as despesas que deveriam ser custeadas com os recursos do convenente, resultando em presunção de prejuízo ao erário.
Culpabilidade: não há excludentes de ilicitude, de culpabilidade e de punibilidade; é razoável supor que a responsável tinha consciência da ilicitude de sua conduta; era exigível conduta diversa da praticada, qual seja, aplicar os recursos da contrapartida na forma pactuada no instrumento. 
	Responsável: Ana Maria Reis Vieira (CNPJ: 03.270.465/0001-50) .
Conduta: não comprovar a aplicação dos recursos da contrapartida no objeto do contrato de subvenção econômica 01.08.0109.00.
Nexo de causalidade: A não comprovação da aplicação dos recursos da contrapartida resulta na utilização indevida dos recursos federais transferidos para substituir as despesas que deveriam ser custeadas com os recursos do convenente, resultando em presunção de prejuízo ao erário.
Culpabilidade: não há excludentes de ilicitude, de culpabilidade e de punibilidade; é razoável supor que o administrador responsável pela pessoa jurídica tinha consciência da ilicitude de sua conduta; era exigível conduta diversa da praticada, qual seja, aplicar os recursos da contrapartida na forma pactuada no instrumento. 
	Responsável: Ana Maria Reis Vieira (CPF: XXX.609.662-XX) .
Conduta: não comprovar a aplicação dos recursos da contrapartida no objeto do contrato de subvenção econômica 01.08.0109.00.
Nexo de causalidade: A não comprovação da aplicação dos recursos da contrapartida resulta na utilização indevida dos recursos federais transferidos para substituir as despesas que deveriam ser custeadas com os recursos do convenente, resultando em presunção de prejuízo ao erário.
Culpabilidade: não há excludentes de ilicitude, de culpabilidade e de punibilidade; é razoável supor que a responsável tinha consciência da ilicitude de sua conduta; era exigível conduta diversa da praticada, qual seja, aplicar os recursos da contrapartida na forma pactuada no instrumento. 
	Responsável: Jorge Alberto Coelho da Silva (CPF: XXX.960.572-XX) .
Conduta: não comprovar a aplicação dos recursos da contrapartida no objeto do contrato de subvenção econômica 01.08.0109.00.
Nexo de causalidade: A não comprovação da aplicação dos recursos da contrapartida resulta na utilização indevida dos recursos federais transferidos para substituir as despesas que deveriam ser custeadas com os recursos do convenente, resultando em presunção de prejuízo ao erário.
Culpabilidade: não há excludentes de ilicitude, de culpabilidade e de punibilidade; é razoável supor que o responsável tinha consciência da ilicitude de sua conduta; era exigível conduta diversa da praticada, qual seja, aplicar os recursos da contrapartida na forma pactuada no instrumento. 
Encaminhamento: citação.
Irregularidade 2: não devolução do saldo dos rendimentos de aplicação financeira auferidos não utilizados regularmente no objeto do contrato de subvenção econômica 01.08.0109.00.
	Evidências da irregularidade: documentos técnicos presentes nas peças 4, 6, 27 e 28.
	Normas infringidas: Art. 37, caput, c/c o art. 70, parágrafo único, da Constituição da República Federativa do Brasil; art. 93 do Decreto-lei 200/1967; art. 66 do Decreto 93.872/1986; Cláusula Sétima, item 2, alíneas 'b', 'c' e 'f', do Contrato de Subvenção Econômica.
	Débito relacionado aos responsáveis Ana Maria Reis Vieira - MEI (CNPJ: 03.270.465/0001-50) , Lucia Edilza Vieira da Silva (CPF: XXX.101.722-XX) , Jorge Alberto Coelho da Silva (CPF: XXX.960.572-XX) e Ana Maria Reis Vieira (CPF: XXX.609.662-XX) :
	Data de ocorrência
	Valor histórico (R$) 

	15/4/2011
	3.780,38

	Cofre credor: Fundo Nacional de Desenvolvimento Científico e Tecnológico.
	Responsável: Lucia Edilza Vieira da Silva (CPF: XXX.101.722-XX) .
Conduta: deixar de devolver o saldo dos rendimentos de aplicação financeira auferidos não utilizados regularmente no objeto do contrato de subvenção econômica 01.08.0109.00.
Nexo de causalidade: A não devolução do saldo financeiro remanescente da conta específica do instrumento em questão caracteriza apropriação indevida de verbas federais transferidas, resultando em dano ao erário.
Culpabilidade: não há excludentes de ilicitude, de culpabilidade e de punibilidade; é razoável supor que a responsável tinha consciência da ilicitude de sua conduta; era exigível conduta diversa da praticada, qual seja, restituir saldos financeiros remanescentes na conta específica do ajuste, com base no valor atualizado. 
	Responsável: Ana Maria Reis Vieira - MEI (CNPJ: 03.270.465/0001-50) .
Conduta: deixar de devolver o saldo dos rendimentos de aplicação financeira auferidos não utilizados regularmente no objeto do contrato de subvenção econômica 01.08.0109.00.
Nexo de causalidade: A não devolução do saldo financeiro remanescente da conta específica do instrumento em questão caracteriza apropriação indevida de verbas federais transferidas, resultando em dano ao erário.
Culpabilidade: não há excludentes de ilicitude, de culpabilidade e de punibilidade; é razoável supor que o administrador responsável pela pessoa jurídica tinha consciência da ilicitude de sua conduta; era exigível conduta diversa da praticada, qual seja, restituir saldos financeiros remanescentes na conta específica do ajuste, com base no valor atualizado. 
	Responsável: Ana Maria Reis Vieira (CPF: XXX.609.662-XX) .
Conduta: deixar de devolver o saldo dos rendimentos de aplicação financeira auferidos não utilizados regularmente no objeto do contrato de subvenção econômica 01.08.0109.00.
Nexo de causalidade: A não devolução do saldo financeiro remanescente da conta específica do instrumento em questão caracteriza apropriação indevida de verbas federais transferidas, resultando em dano ao erário.
Culpabilidade: não há excludentes de ilicitude, de culpabilidade e de punibilidade; é razoável supor que a responsável tinha consciência da ilicitude de sua conduta; era exigível conduta diversa da praticada, qual seja, restituir saldos financeiros remanescentes na conta específica do ajuste, com base no valor atualizado. 
	Responsável: Jorge Alberto Coelho da Silva (CPF: XXX.960.572-XX) .
Conduta: deixar de devolver o saldo dos rendimentos de aplicação financeira auferidos não utilizados regularmente no objeto do contrato de subvenção econômica 01.08.0109.00.
Nexo de causalidade: A não devolução do saldo financeiro remanescente da conta específica do instrumento em questão caracteriza apropriação indevida de verbas federais transferidas, resultando em dano ao erário.
Culpabilidade: não há excludentes de ilicitude, de culpabilidade e de punibilidade; é razoável supor que o responsável tinha consciência da ilicitude de sua conduta; era exigível conduta diversa da praticada, qual seja, restituir saldos financeiros remanescentes na conta específica do ajuste, com base no valor atualizado. 
Encaminhamento: citação.
Em cumprimento ao pronunciamento da unidade (peça 61) , foram efetuadas citações dos responsáveis, nos moldes adiante:
 Ana Maria Reis Vieira - MEI - promovida a citação da responsável, conforme delineado adiante:
	Comunicação: Ofício 33904/2020 - Seproc (peça 66) 
Data da Expedição: 15/7/2020
Data da Ciência: 17/7/2020 (peça 72) 
Observação: Ofício enviado para o endereço do responsável, conforme pesquisa na base de dados no sistema da Receita Federal, custodiada pelo TCU.
Fim do prazo para a defesa: 1/8/2020
	
 Ana Maria Reis Vieira - promovida a citação da responsável, conforme delineado adiante:
	Comunicação: Ofício 33908/2020 - Seproc (peça 67) 
Data da Expedição: 15/7/2020
Data da Ciência: 18/7/2020 (peça 70) 
Observação: Ofício enviado para o endereço do responsável, conforme pesquisa na base de dados no sistema da Receita Federal, custodiada pelo TCU.
Fim do prazo para a defesa: 2/8/2020
	
 Jorge Alberto Coelho da Silva - promovida a citação do responsável, conforme delineado adiante:
	Comunicação: Ofício 33911/2020 - Seproc (peça 68) 
Data da Expedição: 15/7/2020
Data da Ciência: 18/7/2020 (peça 71) 
Observação: Ofício enviado para o endereço do responsável, conforme pesquisa na base de dados no sistema da Receita Federal, custodiada pelo TCU.
Fim do prazo para a defesa: 2/8/2020
	
 Lucia Edilza Vieira da Silva - promovida a citação da responsável, conforme delineado adiante:
	Comunicação: Ofício 33933/2020 - Seproc (peça 69) 
Data da Expedição: 15/7/2020
Data da Ciência: 18/7/2020 (peça 73) 
Observação: Ofício enviado para o endereço do responsável, conforme pesquisa na base de dados no sistema da Receita Federal, custodiada pelo TCU.
Fim do prazo para a defesa: 2/8/2020
	
Conforme Despacho de Conclusão das Comunicações Processuais (peça 75) , as providências inerentes às comunicações processuais foram concluídas. 
Transcorrido o prazo regimental, os responsáveis Ana Maria Reis Vieira - MEI, Ana Maria Reis Vieira, Jorge Alberto Coelho da Silva e Lucia Edilza Vieira da Silva apresentaram defesa, que será analisada na seção Exame Técnico.
ANÁLISE DOS PRESSUPOSTOS DE PROCEDIBILIDADE DA IN/TCU 71/2012
Avaliação de Viabilidade do Exercício do Contraditório e Ampla Defesa
Verifica-se que não houve o transcurso de mais de dez anos desde o fato gerador sem que tenha havido a notificação dos responsáveis pela autoridade administrativa federal competente (art. 6º, inciso II, c/c art. 19 da IN/TCU 71/2012, modificada pela IN/TCU 76/2016) , uma vez que o fato gerador da irregularidade sancionada ocorreu em 15/4/2011, e os responsáveis foram notificados sobre as irregularidades pela autoridade administrativa competente conforme abaixo:
Ana Maria Reis Vieira - MEI, por meio do ofício acostado à peça 39, recebido em 9/10/2019, conforme AR (peça 40) .
Ana Maria Reis Vieira, por meio do ofício acostado à peça 41, recebido em 10/10/2019, conforme AR (peça 42) .
Jorge Alberto Coelho da Silva, por meio do ofício acostado à peça 43, recebido em 9/10/2019, conforme AR (peça 44) .
Lucia Edilza Vieira da Silva, por meio do ofício acostado à peça 45, recebido em 9/10/2019, conforme AR (peça 46) .
Valor de Constituição da TCE 	
	Verifica-se, ainda, que o valor atualizado do débito apurado (sem juros) em 1/1/2017 é de R$ 153.817,94, portanto superior ao limite mínimo de R$ 100.000,00, na forma estabelecida conforme os arts. 6º, inciso I, e 19 da IN/TCU 71/2012, modificada pela IN/TCU 76/2016. 
OUTROS PROCESSOS/DÉBITOS NOS SISTEMAS DO TCU COM OS MESMOS RESPONSÁVEIS
Informa-se que não foi encontrado débito imputável aos responsáveis em outros processos no Tribunal.
A tomada de contas especial está, assim, devidamente constituída e em condição de ser instruída.
EXAME TÉCNICO
Da defesa dos responsáveis Ana Maria Reis Vieira - MEI, Ana Maria Reis Vieira, Jorge Alberto Coelho da Silva e Lucia Edilza Vieira da Silva
Os responsáveis Ana Maria Reis Vieira - MEI, Ana Maria Reis Vieira, Jorge Alberto Coelho da Silva e Lucia Edilza Vieira da Silva apresentaram defesa assinada em conjunto (peça 74) , que passa a ser analisada em seguida:
Argumento 1:
Alegam que, em 13/12/2011, o Coordenador do Projeto teria solicitado a prorrogação pelo período de 12 meses, em virtude de dificuldades climáticas, burocráticas e financeiras para executar a construção da fábrica. Logo, por motivos que seriam alheios aos defendentes, precisaram de prazo maior para iniciarem as obras, o que teria ocorrido apenas em meados de 2012, e que teria obrigado o coordenador a solicitar, por intermédio de ofício (peça 14, p. 1) , e orientado por técnicos da FINEP que visitaram o local, a alterar a contrapartida, de forma a excluir os recursos da obra.
Alegam que, acreditando estar a situação resolvida com o mero pedido e, sem o conhecimento do indeferimento do remanejamento da contrapartida, a prestação de contas teria sido elaborada com base no pedido formulado.
Alegam que, em relação ao envio das prestações de contas, a intempestividade na remessa dos relatórios não justificaria a reprovação das contas, haja vista os defendentes não terem tido intenção de dificultar o acesso das informações e nem impedir o exercício do controle, tanto é assim que estariam apresentando, nesta oportunidade, os pareceres técnicos e financeiros relativos ao aporte da contrapartida pactuada, ainda que intempestivamente.
Alegam que, a comprovação de gastos da empresa, nos períodos de 9/11/2009 a 15/4/2011, estaria detalhada no anexo 3 (peça 74, p. 15-36) , e que, da planilha, se extrairia que o orçamento da contrapartida teria sido de R$ 210.000,00, sendo previamente comprovado o valor de R$ 20.000,00, e tendo sido executado ao longo do projeto, conforme comprovação de despesas (peça 74, p. 37-83) , o valor de R$ 194.295,75.
Alegam que, dos comprovantes anexados, seria possível extrair que a contrapartida da empresa teria ultrapassado em R$ 4.295,75, e que teria se dado para a aquisição de equipamentos e material permanente, além de despesas com pessoal.
Análise do argumento 1: 
Conforme se verifica na peça 14, a solicitação do remanejamento da contrapartida foi indeferida em virtude de ter sido encaminhada depois do prazo final de execução física financeira e, pelo mesmo motivo, não seria possível prorrogar o prazo de execução.
Conforme o item 2, alínea g da Clausula Sétima do Contrato de Concessão de Subvenção Econômica n° 0108010900 (peça 4, p. 3-4) , a beneficiária da subvenção se obriga a restituir à FINEP, no prazo improrrogável de 30 dias, contados da data de notificação expedida pela FINEP, o valor transferido quando:
 (i) não for executado o objeto pactuado;
 (ii) não forem apresentadas, nos prazos exigidos, os demonstrativos financeiros e/ou de execução física;
 (iii) os recursos utilizados em finalidade diversa da estabelecida neste Contrato.
Ainda, conforme Cláusula Oitava, item 2, é vedada a realização de despesas de capital, como, por exemplo, a aquisição de equipamentos e material permanente.
Dessa forma, não assiste razão aos defendentes, já que não obtiveram aprovação para o remanejamento da contrapartida, a qual, mesmo que aprovada, não poderia ser utilizada para a aquisição de equipamentos e material permanente.
Argumento 2:
Alegam que o comprovante de recolhimento de R$ 10.439,03, que incluiria todo o saldo remanescente, contendo valores não utilizados e saldo de rendimentos de aplicação financeira, no montante de R$ 6.224,85, se encontraria no anexo 5 (peça 74, p. 84-87) .
Alegam, por fim, que todos os valores oriundos do projeto teriam sido devidamente aplicados, o que teria sido ratificado pelos analistas que examinaram os relatórios e fizeram a inspeção no local, conforme anexo 6 (peça 74, p. 88-92) .
Análise do argumento 2: 
Verifica-se que os defendentes trouxeram aos autos GRU (peça 74, p. 87) e suposto comprovante de pagamento, realizado em 14/3/2012, no valor de R$ 10.439,03 (peça 74, p. 86) . No entanto, em consulta ao SISGRU (peça 78-80) , verifica-se que não há recolhimentos realizados em 2012, 2013 ou 2014 pelo CNPJ 03.270.465/0001-50 em favor da Unidade Gestora 240901 (Fundo Nacional de Desenvolvimento Científico e Tecnológico) .
Dessa forma, não assiste razão aos defendentes a alegação de que efetuaram o pagamento da mencionada GRU.
Da análise procedida acima, verifica-se que os argumentos de defesa não foram suficientes para elidir a irregularidade pela qual estão sendo responsabilizados, de forma que devem ser rejeitados.
Responsabilização da Pessoa Física dos Empresários Individuais
Nos casos em que o estabelecimento comercial possui a natureza jurídica de empresa individual, o art. 2º do Decreto-Lei 1.706, de 23 de outubro de 1979 esclarece que as empresas individuais se equiparam a pessoa jurídica apenas para fins fiscais. Dessa forma, por não ser efetivamente uma pessoa jurídica, responde apenas a pessoa física do empresário individual.
Nesse sentido se manifestou o Ministro Vital do Rego no voto condutor do Acórdão 4508/2020-TCU-Primeira Câmara:
	19. Não há dúvidas, na jurisprudência desta Corte de Contas, que a empresa individual não tem personalidade diversa e separada do titular, constituindo-se como única pessoa com único patrimônio, tanto assim que é desnecessária a desconsideração da personalidade jurídica para a condenação de responsável empresário individual. Nesse sentido, os Acórdão 2386/2020-TCU-Primeira Câmara (relator Min. Augusto Sherman) , 4.476/2019-TCU-2ª Câmara (Min. Subst. Marcos Bemquerer) , 8.698/2019-TCU-2ª Câmara (relator Min. Aroldo Cedraz) , 3.201/2018-TCU-2ª Câmara (relator Min. Aroldo Cedraz) , 10.922/2016-TCU-2ª Câmara (Min. Subst. André de Carvalho) , 4.784/2014-TCU1ª Câmara (Min. Benjamin Zymler) e 2.737/2013- TCU-Plenário (Rel. Min. José Jorge) , 1.563/2012TCU-Plenário (Min. Subst. Marcos Bemquerer) , dentre outros. 
Esse mesmo entendimento é espelhado na doutrina e jurisprudência pátrias, onde o empresário individual, conquanto esteja inscrito no Cadastro Nacional de Pessoas Jurídicas, não é considerado pessoa jurídica, pois equivale a um comerciante exercendo atos de comércio individualmente. Nesse decisum, ao acatar sugestão do representante do Ministério Público, o relator, ao tempo que destacou que o responsável é a pessoa física, adotou posicionamento no sentido de que todas as referências ao empresário individual no processo trarão o seu CPF e o seu CNPJ.
Embora tenha sido citada também a empresa individual Ana Maria Reis Vieira - MEI, por não se tratar efetivamente de uma pessoa jurídica, deverá ser responsabilizada apenas a empresária individual, Ana Maria Reis Vieira, em solidariedade com seus procuradores constituídos, Jorge Alberto Coelho da Silva e Lucia Edilza Vieira da Silva.
Não há elementos para que se possa efetivamente aferir e reconhecer a ocorrência de boa-fé na conduta de Ana Maria Reis Vieira, Jorge Alberto Coelho da Silva e Lucia Edilza Vieira da Silva, podendo este Tribunal, desde logo, proferir o julgamento de mérito pela irregularidade das contas, conforme os termos dos §§ 2º e 6º do art. 202 do Regimento Interno do TCU, condenando-se os responsáveis ao débito apurado e aplicando-lhes a multa prevista no art. 57, da Lei 8.443/1992.
Prescrição da Pretensão Punitiva
Vale ressaltar que a pretensão punitiva do TCU, conforme Acórdão 1441/2016-TCU-Plenário, Relator Min. Benjamin Zymler, que uniformizou a jurisprudência acerca dessa questão, subordina-se ao prazo geral de prescrição indicado no art. 205 do Código Civil, que é de dez anos, contado da data de ocorrência da irregularidade sancionada, nos termos do art. 189 do Código Civil, sendo este prazo interrompido pelo ato que ordenar a citação, a audiência ou a oitiva dos responsáveis.
No caso em exame, não ocorreu a prescrição, uma vez que a irregularidade sancionada ocorreu em 15/4/2011, e o ato de ordenação da citação ocorreu em 26/6/2020.
CONCLUSÃO
	Em face da análise promovida na seção 'Exame Técnico', propõe-se rejeitar as alegações de defesa de Ana Maria Reis Vieira, Jorge Alberto Coelho da Silva e Lucia Edilza Vieira da Silva, uma vez que não foram suficientes para sanar as irregularidades a eles atribuídas e nem afastar o débito apurado. Ademais, inexistem nos autos elementos que demonstrem a boa-fé dos responsáveis ou a ocorrência de outras excludentes de culpabilidade.
Verifica-se também que não houve a prescrição da pretensão punitiva, conforme análise já realizada.
Tendo em vista que não constam dos autos elementos que permitam reconhecer a boa-fé dos responsáveis, sugere-se que as suas contas sejam julgadas irregulares, nos termos do art. 202, § 6º, do Regimento Interno do TCU, com a imputação do débito atualizado monetariamente e acrescido de juros de mora, nos termos do art. 202, § 1º do Regimento Interno do TCU, descontado o valor eventualmente recolhido, com a aplicação da multa prevista no art. 57 da Lei 8.443/1992.
PROPOSTA DE ENCAMINHAMENTO
Diante do exposto, submetemos os autos à consideração superior, propondo ao Tribunal:
rejeitar as alegações de defesa apresentadas por Ana Maria Reis Vieira (CPF: XXX.609.662-XX, CNPJ: 03.270.465/0001-50) , Jorge Alberto Coelho da Silva (CPF: XXX.960.572-XX) e Lucia Edilza Vieira da Silva (CPF: XXX.101.722-XX) ; 
julgar irregulares, nos termos dos arts. 1º, inciso I, 16, inciso III, alíneas b e c, da Lei 8.443/1992, c/c os arts. 19 e 23, inciso III, da mesma Lei, as contas de Ana Maria Reis Vieira (CPF: XXX.609.662-XX, CNPJ: 03.270.465/0001-50) , Jorge Alberto Coelho da Silva (CPF: XXX.960.572-XX) e Lucia Edilza Vieira da Silva (CPF: XXX.101.722-XX) , condenando-os, solidariamente, ao pagamento das importâncias a seguir especificadas, atualizadas monetariamente e acrescidas dos juros de mora, calculadas a partir das datas discriminadas até a data da efetiva quitação do débito, fixando-lhe o prazo de quinze dias, para que comprove, perante o Tribunal, o recolhimento das referidas quantias aos cofres do Fundo Nacional de Desenvolvimento Científico e Tecnológico, nos termos do art. 23, inciso III, alínea 'a', da citada lei, c/c o art. 214, inciso III, alínea 'a', do Regimento Interno do TCU.  		
	Data de ocorrência
	Valor histórico (R$) 

	15/4/2011
	101.653,81

	15/4/2011
	3.780,38

Valor atualizado do débito (com juros) em 9/3/2021: R$ 200.443,31.
aplicar a Ana Maria Reis Vieira (CPF: XXX.609.662-XX) , Jorge Alberto Coelho da Silva (CPF: XXX.960.572-XX) e Lucia Edilza Vieira da Silva (CPF: XXX.101.722-XX) , individualmente, a multa prevista no art. 57 da Lei 8.443/1992 c/c o art. 267 do Regimento Interno do TCU, fixando-lhes o prazo de quinze dias, a contar da notificação, para que comprovem, perante o Tribunal (art. 214, III, alínea 'a', do Regimento Interno do TCU) , o recolhimento da dívida aos cofres do Tesouro Nacional, atualizada monetariamente desde a data do acórdão que vier a ser proferido por este Tribunal até a data do efetivo recolhimento, se paga após o vencimento, na forma da legislação em vigor;
autorizar, desde logo, a cobrança judicial das dívidas, caso não atendidas as notificações, na forma do disposto no art. 28, inciso II, da Lei 8.443/1992;
autorizar também, desde logo, se requerido, com fundamento no art. 26, da Lei 8.443, de 1992, c/c o art. 217, §§ 1º e 2º do Regimento Interno do TCU, o parcelamento da (s) dívida (s) em até 36 parcelas, incidindo, sobre cada parcela, corrigida monetariamente, os correspondentes acréscimos legais, fixando-lhes o prazo de quinze dias, a contar do recebimento da notificação, para comprovar, perante o Tribunal, o recolhimento da primeira parcela, e de trinta dias, a contar da parcela anterior, para comprovar os recolhimentos das demais parcelas, devendo incidir, sobre cada valor mensal, atualizado monetariamente, os juros de mora devidos, no caso do débito, na forma prevista na legislação em vigor, alertando a responsável de que a falta de comprovação do recolhimento de qualquer parcela importará o vencimento antecipado do saldo devedor, nos termos do § 2º do art. 217 do Regimento Interno deste Tribunal; 
enviar cópia do Acórdão a ser prolatado à Procuradoria da República no Estado do Amazonas, nos termos do § 3º do art. 16 da Lei 8.443/1992, c/c o § 7º do art. 209 do Regimento Interno do TCU, para adoção das medidas cabíveis; e
enviar cópia do Acórdão que vier a ser proferido ao Financiadora de Estudos e Projetos e aos responsáveis, para ciência;
informar à Procuradoria da República no Estado do Amazonas, à Financiadora de Estudos e Projetos e aos responsáveis, que a presente deliberação, acompanhada do Relatório e do Voto que a fundamenta, está disponível para a consulta no endereço www.tcu.gov.br/acordaos, além de esclarecer que, caso requerido, o TCU poderá fornecer sem custos as correspondentes cópias, de forma impressa; e
informar à Procuradoria da República no Estado do Amazonas que, nos termos do parágrafo único do art. 62 da Resolução TCU 259/2014, os procuradores e membros do Ministério Público credenciados nesta Corte podem acessar os presentes autos de forma eletrônica e automática, ressalvados apenas os casos de eventuais peças classificadas como sigilosas, as quais requerem solicitação formal."
	É o relatório.

não há.

Procurador Júlio Marcelo de Oliveira.

TOMADA DE CONTAS ESPECIAL. SUBVENÇÃO ECONÔMICA PARA APOIO A PROJETO DE INOVAÇÃO. APLICAÇÃO PARCIAL DA CONTRAPARTIDA. NÃO DEVOLUÇÃO DE SALDO DE APLICAÇÃO FINANCEIRA. ALEGAÇÕES DE DEFESA INSUFICIENTES PARA AFASTAR AS IRREGULARIDADES. REJEIÇÃO. CONTAS IRREGULARES. DÉBITO E MULTA.

TOMADA DE CONTAS ESPECIAL (TCE)

Secretaria de Controle Externo de Tomada de Contas Especial (SecexTCE).

Esta tomada de contas especial foi instaurada pela Financiadora de Estudos e Projetos - Finep em face de Ana Maria Reis Vieira, Jorge Alberto Coelho da Silva, Lúcia Edilza Vieira da Silva e da pessoa jurídica Ana Maria Reis Vieira - MEI, em razão de irregularidades na execução do Contrato de Subvenção Econômica 01.08.0109.00, firmado pela Finep com recursos do Fundo Nacional de Desenvolvimento Científico e Tecnológico com a referida empresa. Os repasses federais tinham por objetivo a "Adequação de Produtos com Frutas Regionais para Exportação" e alcançaram R$ 500.040,00, aos quais seriam acrescidos R$ 210.000,00 pela empresa signatária.
Diante da não comprovação da integralização da contrapartida e da não devolução do saldo dos rendimentos de aplicação financeira, a Finep instaurou esta TCE e notificou os responsáveis pela aplicação dos recursos públicos para devolver o valor principal de R$ 105.434,19, correspondente ao saldo de recursos do contrato não utilizados no projeto. Silentes na fase interna, foram citados no âmbito deste Tribunal e apresentaram alegações de defesa.
Em peça única, os responsáveis alegaram que a contrapartida aplicada teria alcançado R$ 214.295,75, superando o valor pactuado. Argumentaram que, sob orientação de técnicos da Finep, solicitaram remanejamento da contrapartida para aplicá-la em novos itens, não mais nas obras de construção da fábrica que fazia parte do projeto. Acrescentaram não ter ciência do indeferimento da proposta de remanejamento da contrapartida e defenderam que o atraso no envio de relatórios que deveriam integrar a prestação de contas não seria razão suficiente para sua reprovação.
A Secretaria de Controle Externo de Tomada de Contas Especial - Secex/TCE rejeitou as alegações de defesa dos responsáveis e propôs a irregularidade das contas, com condenação em débito e aplicação de multas proporcionais. O Ministério Público junto ao TCU endossou as propostas.
Com efeito, sob os fundamentos aduzidos pela unidade instrutiva, acompanho os pareceres e não verifico evidências que permitam acolher as alegações de defesa.
Em virtude de alegado atraso na execução do projeto, obras e instalações autorizadas, que demandariam despesas de R$ 150 mil, foram substituídas por novos itens que somaram R$ 154.295,75, quais sejam: equipamentos e materiais permanentes (R$ 84.457,00) , vencimentos e vantagens fixas (R$ 36.277,36) , obrigações patronais (R$ 22.566,98) e materiais de consumo nacionais (R$ 50.994,41) . 
Contudo, embora formalmente apresentado o pedido de remanejamento e prorrogação de prazo pela empresa subvencionada, ela o fez apenas em 13/12/2011 (peça 14, p. 1) , quando já expirado o prazo final de execução financeira há oito meses. Por tal motivo, a Finep indeferiu os pleitos, conforme documento expedido em 27/12/2011 (peça 14, p. 2) .
Ademais, sequer é possível compreender a alteração como ocorrência essencialmente formal, eis que o Contrato de Subvenção Econômica 01.08.0109.00 vedava de forma expressa a "realização de despesas de capital, como, por exemplo, a aquisição de equipamentos e material permanente." (peça 4, p. 4) . Exatamente nessa classificação se compreendia o item de maior materialidade incluído a destempo como despesa do projeto.
Nesse sentido, rejeitada a substituição pela entidade que repassou os valores, não há elementos que permitam ao controle externo considerar satisfeito o objetivo pactuado com base nos novos itens realizados.
Por consequência, tratando-se de não aplicação integral da contrapartida, para manter a proporcionalidade pactuada entre dispêndios da União e da empresa beneficiária, a Finep consignou que a contrapartida a que se obrigou a subvencionada seria de R$ 101.653,81 que, somada ao valor de aplicação financeira não devolvido (R$ 3.780,38) , resultaria em débito histórico de R$ 105.434,19.
Nesse último caso, quanto ao saldo não devolvido, a Secex/TCE registrou a impossibilidade de aceitação da GRU apresentada pelos responsáveis (peça 74, p. 87) , tendo em vista que o suposto comprovante de pagamento, realizado em 14/3/2012, no valor de R$ 10.439,03 (peça 74, p. 86) , não teve procedência confirmada. Em consulta ao SISGRU, a unidade instrutiva verificou que não há recolhimentos realizados em 2012, 2013 ou 2014 pelo CNPJ 03.270.465/0001-50 em favor da Unidade Gestora 240901 (Fundo Nacional de Desenvolvimento Científico e Tecnológico) .
Nesse contexto, acolho integralmente os pareceres para rejeitar as alegações de defesa e condenar ao recolhimento do débito, solidariamente, a empresária individual Ana Maria Reis Vieira (administradora da empresa beneficiada) , Jorge Alberto Coelho da Silva (dirigente) e Lucia Edilza Vieira da Silva (dirigente) . 
Registro, como detalhado pela Secex/TCE, que, no caso de firma individual ou de empresário individual, os bens particulares respondem integral e solidariamente por débito imputado pelo TCU, já que o empresário atua em nome próprio, não havendo distinção entre o patrimônio da empresa e o da pessoa física do sócio único.
Quanto aos dirigentes da empresa também arrolados como responsáveis solidários, além de devidamente notificados pela Finep e qualificados como ordenadores de despesas, são procuradores constituídos por Ana Maria Reis Vieira - MEI por meio de procuração pública em que outorgou "os mais amplos, gerais e ilimitados poderes para tratar de todos os negócios e assuntos de interesse da empresa outorgante" (peça 1, p. 1) . Destarte, entendo materializada a previsão do art. 16, § 2º, "b" da Lei 8.443/1992, que diz respeito à responsabilidade do terceiro que, como contratante ou parte interessada na prática do mesmo ato, de qualquer modo haja concorrido para o cometimento do dano apurado.
Por fim, tendo em vista a reprovabilidade da conduta dos responsáveis, que deixaram de demonstrar a regular aplicação dos recursos públicos federais recebidos, infringindo dever legal e constitucional, deve ser aplicada a multa prevista no artigo 57 da Lei nº 8.443/1992, a qual fixo em R$ 10 mil.
	Ante o exposto, em linha com os pareceres do Ministério Público junto ao TCU e da unidade instrutiva, VOTO no sentido de que o Tribunal adote o Acórdão que ora submeto à deliberação deste Colegiado.
TCU, Sala das Sessões, em 18 de maio de 2021.
JORGE OLIVEIRA 
Relator